ACORDAO-COMPLETO-2359699

ACÓRDÃO 1602/2019 ATA 25/2019 - PLENÁRIO

VISTOS, relatados e discutidos estes autos de representação, em que se examina a existência de supostas irregularidades no Edital de Pregão Eletrônico n.º 66/2019, do tipo menor preço, lançado sob os auspícios da Universidade Federal do Espírito Santo - UFES, tendo por objeto a prestação de serviços de gestão do fornecimento de combustíveis e manutenção preventiva e corretiva para a frota de veículos oficiais.
ACORDAM os Ministros do Tribunal de Contas da União, reunidos em Sessão do Plenário, diante das razões expostas pelo Relator e com fundamento no art. 276 do Regimento Interno do TCU, em: 
9.1. considerar prejudicada a medida cautelar que determinou a suspensão dos atos relativos ao Pregão Eletrônico 61/2018, ante o cancelamento desse certame por iniciativa da própria Universidade Federal do Espírito Santo - Ufes; 
9.2. realizar a oitiva prévia da Universidade Federal do Espírito Santo - Ufes, com fundamento no art. 276, § 2º, do Regimento Interno para que, no prazo de 05 (cinco) dias úteis, pronuncie-se a respeito da exigência constante do subitem "iii" do item 10.1.3 do termo de referência anexo ao edital do Pregão Eletrônico 66/2019, atendendo, em especial, às demandas a seguir formuladas:
9.2.1. apresente, de forma fundamentada e lastreada nas características dos serviços a serem prestados na contratação pretendida, bem como em dados concretos extraídos de contratações anteriores de mesmo objeto, elementos que demonstrem a efetiva necessidade de se exigir do futuro vencedor do Pregão Eletrônico 66/2019 a disponibilização de rede de credenciados com cobertura em todo o território nacional;
9.2.2. informe se há possibilidade e intenção de suspender, até a apreciação final da matéria tratada nestes autos, os atos relativos ao Pregão Eletrônico 66/2019, ou mesmo revogá-lo, objetivando a análise e a reavaliação, por parte dessa entidade, da questão remanescente em exame nesta representação, relacionada à exigência prevista no subitem "iii" do item 10.1.3 do termo de referência anexo ao edital do mencionado pregão;
9.2.3. esclareça se há contratos ou atas de registro de preços atualmente vigentes que possam atender satisfatoriamente às necessidades da Ufes no que tange aos serviços pretendidos com o Pregão Eletrônico 66/2019, remetendo a documentação comprobatória das informações;
9.2.4. informe se o serviço objeto do Pregão Eletrônico 66/2019 é essencial para a Universidade Federal do Espírito Santo - Ufes e, em caso afirmativo, indique o impacto, para essa universidade, de eventual deliberação do TCU que venha a determinar a suspensão dos atos relativos ao referido certame, remetendo a documentação comprobatória das alegações;
9.2.5. apresente, se assim desejar, outras informações que julgar úteis ou relevantes para o deslinde da matéria tratada nestes autos; e
9.2.6. designe, para fins de interlocução com o TCU, agente dessa universidade que conheça da matéria tratada nesta representação, para dirimir eventuais remanescentes acerca das questões versadas nestes autos, fornecendo sua identificação (nome, cargo e função) , bem como seus e-mail e telefone de contato;
	9.3. cientificar a Universidade Federal do Espírito Santo - Ufes e a eventual licitante vencedora quanto à possibilidade de o Tribunal vir a determinar a sustação do Pregão Eletrônico 66/2019, caso não acolha as razões de justificativa e entenda que não houve elisão das irregularidades aventadas, sem prejuízo da sujeição dos responsáveis pelo ato às sanções legais previstas na Lei nº 8.443/92;
	9.4. encaminhar, a título de subsídio, à Universidade Federal do Espírito Santo - Ufes e à eventual licitante vencedora, cópias das instruções (peças 10 e 42) e desta decisão;
	9.5. determinar à Unidade Técnica que, vencido o prazo fixado no subitem 9.2 acima e não apresentadas as devidas ações, razões e justificativas, retorne os presentes autos imediatamente ao Relator devidamente instruídos.
	9.6. determinar o retorno do processo à Secretaria do TCU no Estado do Espírito Santo - Sec-ES para as providências cabíveis.

Representação, com pedido de cautelar, noticiando supostas irregularidades no edital do pregão eletrônico tendo por objeto a prestação de serviços de gestão do fornecimento de combustíveis e manutenção preventiva e corretiva para a frota de veículos oficiais.

3. Representante: Link Card Administradora de Benefícios Eireli (CNPJ 12.039.966/0001-11)

13.1. Ministros presentes: José Mucio Monteiro (Presidente), Raimundo Carreiro (Relator), Ana Arraes e Bruno Dantas.
13.2. Ministros-Substitutos convocados: Augusto Sherman Cavalcanti e Marcos Bemquerer Costa.
13.3. Ministros-Substitutos presentes: André Luís de Carvalho e Weder de Oliveira.

ACORDAO-COMPLETO-2455355

Acórdão 232/2021 - Plenário

ACORDAO-COMPLETO-2378613

Acórdão 354/2020 - Plenário

RAIMUNDO CARREIRO

Trata-se originalmente de representação, com pedido cautelar, noticiando supostas irregularidades no Edital de Pregão Eletrônico n.º 61/2018, do tipo menor preço, lançado sob os auspícios da Universidade Federal do Espírito Santo - UFES, tendo por objeto a prestação de serviços de gestão do fornecimento de combustíveis e manutenção preventiva e corretiva para a frota de veículos oficiais.
2.	A representante naquele momento alegou, basicamente, que:
a)	a exigência de apresentação e comprovação prévia de rede credenciada ainda na fase de habilitação técnica (subitens 8.8, 8.8.1, 8.8.1.2, 8.8.1.3, 8.8.2 e 8.8.3) é ilegal e desarrazoada, pois é de difícil cumprimento e obriga os licitantes a arcarem com despesas de compensação incerta, sendo mais razoável se fosse feita no momento da assinatura do contrato, pois contraria precedentes deste Tribunal (Acórdão 686/2013-TCU-Plenário, relator Ministro-Substituto Augusto Sherman Cavalcanti) e Informativo de Licitações 145, de 24 e 25 de março de 2013) e os arts. 27 a 33 da Lei de Licitações;
b)	a exigência de que existam, nos quadros das licitantes e na data da abertura das propostas, um ou mais profissionais que comprovem ter executado o objeto idêntico em órgãos ou entidades da administração pública (subitem 8.8.4) é indevida e restritiva, pois o objeto se restringe a fornecimento de software de controle de abastecimentos, manutenções e credenciados, não abrangendo os serviços físicos efetivamente prestados pela rede credenciada.
3.		A Secretaria do TCU no Estado do Espírito Santo - Sec-ES, ao instruir a representação resumida acima, anotou, em síntese, que (peça 10) :
a)	denotam a existência de fumus boni iuris a restrição à competitividade e a falta de razoabilidade da exigência de apresentação e comprovação prévia de rede credenciada ainda na fase de habilitação técnica (subitens 8.8, 8.8.1, 8.8.1.2, 8.8.1.3, 8.8.2 e 8.8.3 do Edital do Pregão Eletrônico 061/2018) , entendimento esse já está pacificado no âmbito deste Tribunal (Acórdãos 1.632/2012, relator Ministro José Múcio, e 2.212/2017, relator Ministro-Substituto Marcos Bemquerer, ambos do Plenário) ;
b)	nos termos do entendimento fixado no Acórdão 534/2016-TCU-Plenário, é lícito e não restringe a competitividade a exigência do subitem 8.8.4 do edital, pois a existência, nos quadros das licitantes, de profissionais qualificados é determinante para o bom desempenho da execução contratual;
c)	a existência de periculum in mora está configurada, pois o certame ainda está em curso e a presente Representação foi autuada a apenas 1 (um) dia antes da abertura das propostas (em 15/2/2019) , fazendo com que haja risco de que seja adjudicada proposta pouco vantajosa em razão da competitividade restrita; além disso, não há elementos que caracterizem o periculum in mora reverso.
4.	       Dessarte, a Sec-ES propôs, em posições uniformes: 
	  a) conhecer da presente representação, satisfeitos os requisitos de admissibilidade previstos nos arts. 235 e 237, inciso VII, do Regimento Interno deste Tribunal, c/c o art. 113, §1.º da lei específica e no art. 103, § 1º, da Resolução - TCU 259/2014;
	b) determinar, em razão do pedido formulado pela representante, cautelarmente, nos termos do art. 276, caput, do Regimento Interno/TCU, à Universidade Federal do Espírito Santo - UFES que suspenda o Pregão Eletrônico 61/2018 (Pregão Administrativo 23068.011771/2017-08) , destinado à contratação de pessoa jurídica para a prestação de serviços de gestão do fornecimento de combustíveis e manutenção preventiva e corretiva para a frota de veículos oficiais da UFES.
	c) realizar diligência, com fundamento no art. 157 do RI/TCU,  à UFES, para que, no prazo de 5 (cinco) dias, seja encaminhada a cópia integral do Processo Administrativo 23068.011771/2017-08, relativo ao Pregão Eletrônico n.º 61/2018, tipo menor preço global, cujo objeto é a contratação de pessoa jurídica para a prestação de serviços de gestão do fornecimento de combustíveis e manutenção preventiva e corretiva para a frota de veículos oficiais da Universidade, que deverá contemplar, de forma atualizada, todas as fases do referido procedimento licitatório até então executadas ou em execução.
	d) determinar, nos termos do art. 276, §3.º, do Regimento Interno/TCU, a oitiva da Universidade Federal do Espírito Santo - UFES, para, no prazo de 5 (cinco) dias,  manifestar-se com relação as exigências, ainda na fase de habilitação técnica, concernentes à apresentação de documentação que comprove o credenciamento de uma rede mínima de postos de combustíveis, lojas de autopeças e de mecânicas, ou mesmo da mescla de diferentes tipos de empresas que atendam a essas possibilidades, nas localidades de Vitória, Alegre e São Mateus, além de uma rede de estabelecimentos em âmbito nacional, que possa atender os deslocamentos dos veículos da Universidade pelo país, nos termos do disposto nos item 8.8.1.2, 8.8.1.3, 8.8.2 e 8.8.3 do Edital do Pregão Eletrônico 61/2018, afrontando, assim,  o disposto no art. 9º da Lei 10.520/2002 c/c o art. 3º, § 1º, caput e inciso I, da Lei 8.666/1993, assim como a jurisprudência pacificada no âmbito deste Tribunal sobre o tema, no sentido de que o credenciamento só é exigível após a contratação, não podendo ser demandado como critério de habilitação dos licitantes por constituir ônus financeiro e operacional desarrazoado para empresas competidoras [Votos condutores dos Acórdãos 2.581/2010 (Rel. Min. Benjamin Zymler) , 3.156/2010 (Rel. Min. José Múcio Monteiro) , 307/2011 (Rel. Min. Augusto Sherman) ,1.194/2011 (Rel. Min. Walton Alencar Rodrigues) , 1.632/2012 (Rel. Min. José Múcio Monteiro) e 1.718/2013 (Rel. Min. Augusto Sherman) , todos do Plenário].
	e) encaminhar cópia da presente instrução à Universidade como subsídio para a manifestação requerida.
5.	Mediante decisão à peça 15, de 26/2/2019, conheci a representação, expedi a medida cautelar proposta pela unidade técnica, junto com as oitivas e demais medidas acessórias aplicáveis à espécie, nos seguintes termos:
Preliminarmente, entendo que o documento (peça 2) pode ser conhecido como representação, por preencher os requisitos previstos nos arts. 235 e 237, inciso VII, do Regimento Interno, c/c o art. 113, §1.º, da Lei 8.666/1993 e no art. 103, § 1º, da Resolução - TCU 259/2014.
Quanto ao mérito, como bem demonstrou a Unidade Técnica, há indícios de irregularidades no Edital de Pregão Eletrônico n.º 61/2018. Informações colhidas dos autos apontam para uma possível restrição à competitividade por conta da exigência de apresentação e comprovação prévia de rede credenciada ainda na fase de habilitação técnica (subitens 8.8, 8.8.1, 8.8.1.2, 8.8.1.3, 8.8.2 e 8.8.3) , contrariando entendimento já pacificado deste Tribunal e nos arts. 27 a 33 da Lei de Licitações, o que denota a presença de fumus boni iuris.
Constato também que há nos autos elementos suficientes para fornecer evidência satisfatória da existência de periculum in mora, pois há risco de que, por conta da competitividade restrita, seja adjudicada proposta pouco vantajosa ao cabo da presente licitação.
A análise do quadro exposto nos autos, portanto, leva-me a entender que os elementos existentes nos autos justificam, entre outras providências, a adoção de medida cautelar para que suspenda o Pregão Eletrônico 61/2018, até deliberação definitiva sobre o mérito da presente representação.
Diante do exposto, CONHEÇO da presente representação nos termos do art. 113, § 1º, da Lei 8.666/1993 combinado com os arts. 237, incisos VII, e 235 do Regimento Interno e DETERMINO, com fulcro no art. 276, caput, do mesmo diploma:
	I - cautelarmente, à Universidade Federal do Espírito Santo - Ufes, que suspenda imediatamente o Pregão Eletrônico 61/2018 (Pregão Administrativo 23068.011771/2017-08) , até que esta Corte se pronuncie sobre o mérito da presente representação;
	II -nos termos dos arts. 276, §3º, 250, inciso V, e do art. 179, § 6º, do Regimento Interno, à Universidade Federal do Espírito Santo - Ufes e, caso seja conhecida, à licitante vencedora, no prazo de até 15 (quinze) dias, que se manifestem sobre os fatos representados e os argumentos consignados na presente Representação;
	III -  que sejam cientificadas a Universidade Federal do Espírito Santo - Ufes e a eventual licitante vencedora quanto à possibilidade de o Tribunal vir a determinar a sustação do Pregão Eletrônico 61/2018 (Pregão Administrativo 23068.011771/2017-08) , caso não acolha as razões de justificativa e entenda que não houve elisão das irregularidades aventadas, sem prejuízo da sujeição dos responsáveis pelo ato às sanções legais previstas na Lei nº 8.443/92;
	IV - que sejam encaminhados, a título de subsídio, à Universidade Federal do Espírito Santo - Ufes e à eventual licitante vencedora, cópias da instrução (peça 10) e desta decisão;
	V- que seja realizada diligência, com fundamento no art. 157 do Regimento Interno, junto à Universidade Federal do Espírito Santo - Ufes, para que ela, no prazo de 5 (cinco) dias, encaminhe cópia integral do Processo Administrativo 23068.011771/2017-08, relativo ao Pregão Eletrônico n.º 61/2018, de forma a contemplar, de forma atualizada, todas as fases do referido procedimento licitatório até então executadas ou em execução.
	VI -  a comunicação à Representante e à Universidade Federal do Espírito Santo - Ufes do inteiro teor da presente decisão.
Determino, outrossim, à Unidade Técnica que, vencido os prazos fixados nos itens I e II acima e não apresentadas as devidas ações, razões e justificativas, retorne os presentes autos imediatamente a este Relator devidamente instruídos.
À Secretaria de Controle Externo do Estado do Espírito Santo - Secex/ES  para as providências cabíveis.
6.	O referido ato foi referendado por meio do Acórdão 432/2019-TCU-Plenário, sob a minha relatoria (peça 17) , e foram foram expedidos os Ofícios 62/2019-TCU/Sec-ES e 70/2019-TCU/Sec-ES (peças 20 e 22) , com vistas à realização da diligência e a oitiva sugeridas pela Sec-ES. Nesse último expediente, foi, ainda, comunicado à Ufes a determinação de suspensão cautelar do Pregão Eletrônico 61/2018.
7.	Em resposta à diligência objeto do Ofício 62/2019-TCU/Sec-ES, a Ufes encaminhou, por meio do Ofício 101/2019/GR/Ufes (peça 23) , cópia do Processo 23068.011771/2017-08 (peça 24, p. 30-339; e peças 25 e 26) , além das respostas às questões de oitiva mediante o Ofício 273/2019/GR/Ufes (peça 33) .
8.	Diante da documentação e das respostas apresentadas, a Secretaria de Controle Externo de Aquisições Logísticas - Selog (peça 52) analisou as questões examinadas nos autos nos seguintes termos:
E. EXAME TÉCNICO
Item 2 do Ofício de oitiva: Determinação à Ufes que, no prazo de até 15 dias, "se manifeste sobre os fatos representados e os argumentos consignados na Representação".
Fundamento legal ou jurisprudencial: Art. 3º, "caput" e inciso I do § 1º, da Lei 8.666/1993, c/c o art. 9º da Lei 10.520/2002, bem como votos condutores dos Acórdão 2581/2010-TCU-Plenário (Relator Ministro Benjamin Zymler) , 3.156/2010-TCU-Plenário (Relator Ministro José Mucio Monteiro) , 307/2011-TCU-Plenário (Relator Ministro Augusto Sherman) , 1.194/2011-TCU-Plenário (Relator Ministro Walton Alencar Rodrigues) , 1.632/2012-TCU-Plenário (Relator Ministro José Mucio Monteiro) e 1.718/2013-TCU-Plenário (Relator Ministro Augusto Sherman) .
Contextualização:
9.	Como dito acima, na análise preliminar, foram questionadas duas disposições previstas no edital do Pregão Eletrônico 61/2018, a saber: exigência, para fins de habilitação, de comprovação de disponibilidade de rede credenciada; e b) exigência de rede credenciada em âmbito nacional.
10.	Após a manifestação do Ministro-Relator, a Ufes foi notificada da determinação de suspensão cautelar daquele certame. Na mesma comunicação processual, foi realizada a oitiva da universidade, com o seguinte teor:
Na mesma decisão, o Exm.º Sr. Ministro-Relator, nos termos dos arts. 276, § 3º; 250, inciso V; e do art. 179, § 6º, do Regimento Interno, determinou ainda a essa Universidade e, caso seja conhecida, à licitante vencedora, que, no prazo de até 15 (quinze) dias, se manifestem sobre os fatos representados e os argumentos consignados na Representação.
Manifestação do órgão/entidade:
11.	Em resposta à oitiva, a Ufes remeteu o Ofício 273/2019/GR/Ufes (peça 33) , datado de 7/6/2019, que trouxe manifestação do Gerente de Segurança e Logística em exercício, datada de 6/6/2019, em que esclarece o seguinte:
a) que "a comprovação de habilitação técnica no momento da assinatura do contrato traria inconsistências e riscos para a administração", tais como:
a.1) 	a adjudicatária não conseguir credenciar a rede mínima exigida;
a.2) 	os estabelecimentos credenciados não atenderem às exigências de qualificação ou não estarem aptos a iniciar a execução no prazo previsto no termo de referência;
b) que "a desclassificação da proposta, por não atendimento das exigências (que não poderia ter esse nome, visto que deveria ser feita na fase de aceitação da proposta) " iria gerar "diversos transtornos e custos para a instituição", tais como:
b.1) 	confecção de contrato ("que não poderá ser assinado") ;
b.2) 	custos com a publicação do resultado de julgamento ("de forma indevida") ;
b.3) 	custos com a publicação comunicando a abertura do novo certame, dado que, após adjudicado e homologado o objeto, os demais habilitados, na ordem de classificação, não poderão mais ser convocados;
b.4) 	atraso na contratação ("atualmente o que mais gera transtornos para a instituição") ;
c) que seria "possível perceber que não faz sentido 'habilitar' determinada empresa na fase de assinatura do contrato, sendo, no mínimo, contraditório com as fases do processo de licitação", já que "só se chega à última [fase] após o atendimento da primeira";
d) que o art. 11 do Decreto 5.450/2005 prevê fases "claramente sequenciais, sendo que após verificar e julgar as condições de habilitação (inciso VI) o pregoeiro deve indicar o vencedor do certame e adjudicar o objeto (incisos VIII e IX) ";
e) que "não basta a atuação no ramo em questão", devendo o licitante "atender aos requisitos mínimos exigidos";
f) que, portanto, a exigência sob análise estaria em conformidade com os preceitos dos arts. 27 e 30 da Lei 8.666/1993,
g) que, "com exceção dos prazos legais a serem observados no certame, fica a critério do pregoeiro estipular prazo que julgar suficiente e necessário para a apresentação da comprovação de capacidade técnica dos licitantes"; e
h) que "se subentende, nos questionamentos, que o prazo para assinatura do contrato será amplo e suficiente para que a proponente detentora da melhor proposta credencie as empresas, conforme as exigências do edital, o que necessariamente pode não ocorrer, caso a instituição seja célere na confecção das vias do contrato (para isso o resultado do certame já deve ter sido publicado) ".
12.	Na conclusão do seu arrazoado, o Gerente de Segurança e Logística asseverou o seguinte:
Retirada dos itens de controvérsia: Dado o tempo em que o PE 61/2018 - UFES está suspenso, por atendimento à medida cautelar em pauta, o que vem causando prejuízos à Universidade, visto que estamos sendo atendidos por contratos advindos de participação em Atas de Registro de Preços, que atendem parcialmente às nossas demandas, alteramos no Termo de Referência esse item de habilitação, possibilitando aos licitantes a comprovação da Rede Credenciada no momento da assinatura do contrato, mesmo com os riscos que isso representa, como já exposto.
Análise:
13.	Conforme argumentado na instrução precedente (peça 10) , as exigências de comprovação antecipada de rede credenciada e de cobertura em âmbito nacional são descabidas uma vez que, segundo entendimento do TCU, tais regras impõem ônus financeiro e operacional desarrazoado às licitantes ainda no curso da disputa. O referido posicionamento encontra amparo no art. 3º, caput e inciso I do § 1º, da Lei 8.666/1993, aplicável à matéria por força do art. 9º da Lei 10.520/2002.
14.	Examinando a resposta encaminhada pela Ufes, depreende-se que, embora o responsável pela Gerência de Segurança e Logística da universidade apresente visão distinta da interpretação dada à matéria por esta Corte de Contas, a entidade optou, tal como registrado no parágrafo 12 acima, por alterar a disposição relativa à comprovação prévia de rede credenciada. Contudo, não houve manifestação a respeito do segundo aspecto destacado na análise precedente, qual seja, a exigência de cobertura em âmbito nacional.
15.	Nesse ponto, cabe consignar que, a despeito de não haver menção na resposta enviada pela Ufes, foi localizado, em pesquisa ao sistema de compras do Governo Federal, um novo certame destinado à contratação do mesmo objeto contemplado no Pregão Eletrônico 61/2018, descontinuado por iniciativa da própria entidade (peças 35 a 37) . Trata-se do Pregão Eletrônico 66/2019, cujo aviso foi publicado no Diário Oficial da União de 13/6/2019 (peça 38) , tendo sessão pública agendada para o dia 26/6/2019 (peça 39) .
16.	Consultando o termo de referência que integra o edital dessa nova licitação - Pregão Eletrônico 66/2019 -, verifica-se que a exigência de comprovação da rede credenciada, de fato, não mais figura entre os requisitos destinados à avaliação da qualificação técnica. Ou seja, as disposições antes previstas nos itens 8.8.1.2, 8.8.1.3, 8.8.2 e 8.8.3 do instrumento convocatório do Pregão Eletrônico 61/2018 (peça 3, p. 9-10) agora constam dos itens 10.1.3 e 10.1.4 do termo de referência anexo ao edital do Pregão Eletrônico 66/2019 (peça 40, p. 9; e peça 41, p. 36-37) , como requisitos a serem comprovados para fins da contratação.
17.	Todavia, não obstante a ressalva feita no primeiro exame relativamente à exigência de cobertura de âmbito nacional para a rede credenciada (peça 10, p. 8-9, parágrafos 10.6 a 10.6.4) , a Ufes manteve a regra, deslocando-a, juntamente com as demais disposições questionadas, para o momento que antecede a celebração do contrato.
18.	Então, para essa última questão, a solução adotada pela universidade não se revela adequada. Com efeito, diferentemente do que ocorre em relação à mera comprovação da rede credenciada de estabelecimentos - que é cabível na fase de contratação, desde que estipulado prazo razoável para a vencedora da disputa -, a exigência de disponibilização de postos em todo o território nacional depende da evidenciação da necessidade de tal demanda, conforme reconhecido no item 9.2.2 do Acórdão 1632/2012-TCU-Plenário (Relator Ministro José Mucio Monteiro) , sobretudo quando se considera a abrangência espacial da Ufes, incluindo as unidades administrativas destinatárias dos serviços, localizadas nos Municípios de Vitória/ES, Alegre/ES e São Mateus/ES, conforme especificado no edital (peça 40, p. 1-2) .
19.	Nesses termos, entende-se que a alteração no edital realizada pela Ufes - mencionada nos parágrafos 14 e 15 desta instrução - não se mostrou integralmente satisfatória para solucionar as questões tratadas nestes autos.
20.	Considerando a persistência da falha constatada anteriormente, bem como a instauração de um novo procedimento licitatório - o Pregão Eletrônico 66/2019 -, em substituição ao Pregão Eletrônico 61/2018 - suspenso cautelarmente pelo TCU e descontinuado pela Ufes -, faz-se necessário reavaliar, para esse certame em curso, os requisitos previstos no art. 276 do Regimento Interno do TCU.
21.	No que se refere ao fumus boni iuris, o requisito persiste, na medida em que uma das disposições questionadas relativamente ao Pregão Eletrônico 61/2018 - exigência de cobertura de âmbito nacional para a rede credenciada - foi mantida no termo de referência anexo ao edital do Pregão Eletrônico 66/2019. A alteração do momento da comprovação - da fase de habilitação para a de contratação - não afasta a necessidade de se demonstrar a imprescindibilidade dessa regra.
22.	Em relação ao periculum in mora, o pressuposto também está configurado, já que, como mencionado acima, a sessão pública do Pregão Eletrônico 66/2019 encontra-se agendada para o dia 26/6/2019.
23.	Contudo, há elementos que sugerem a presença do requisito do periculum in mora reverso. Realmente, além da aparente essencialidade do serviço, revela-se plausível e verossímil a alegação do Gerente de Segurança e Logística da Ufes no sentido de que a paralisação do Pregão Eletrônico 61/2018, decretada em 26/2/2019, poderia estar causando dificuldades para a universidade, obrigando-a a realizar contratações fundadas em atas de registro de preços, sem o adequado atendimento às suas pretensões.
24.	Dessa forma, opina-se pela realização de oitiva prévia da Ufes para que essa entidade apresente, de forma fundamentada e lastreada em dados concretos, elementos que demonstrem a efetiva necessidade de se exigir do futuro vencedor do Pregão Eletrônico 66/2019 a disponibilização de rede de credenciados com cobertura em todo o território nacional.
 (...) 
25.	Em virtude do exposto, propõe-se:
26.	considerar prejudicada a medida cautelar que determinou a suspensão dos atos relativos ao Pregão Eletrônico 61/2018, ante o cancelamento desse certame por iniciativa da própria Universidade Federal do Espírito Santo - Ufes;
27.	realizar a oitiva prévia da Universidade Federal do Espírito Santo - Ufes, com fundamento no art. 276, § 2º, do Regimento Interno do TCU para que, no prazo de cinco dias úteis, a universidade se pronuncie a respeito da exigência constante do subitem "iii" do item 10.1.3 do termo de referência anexo ao edital do Pregão Eletrônico 66/2019, atendendo, em especial, às demandas a seguir formuladas:
a) 	apresente, de forma fundamentada e lastreada nas características dos serviços a serem prestados na contratação pretendida, bem como em dados concretos extraídos de contratações anteriores de mesmo objeto, elementos que demonstrem a efetiva necessidade de se exigir do futuro vencedor do Pregão Eletrônico 66/2019 a disponibilização de rede de credenciados com cobertura em todo o território nacional;
b) 	informe se há possibilidade e intenção de suspender, até a apreciação final da matéria tratada nestes autos, os atos relativos ao Pregão Eletrônico 66/2019, ou mesmo revogá-lo, objetivando a análise e a reavaliação, por parte dessa entidade, da questão remanescente em exame nesta representação, relacionada à exigência prevista no subitem "iii" do item 10.1.3 do termo de referência anexo ao edital do mencionado pregão;
c) 	esclareça se há contratos ou atas de registro de preços atualmente vigentes que possam atender satisfatoriamente às necessidades da Ufes no que tange aos serviços pretendidos com o Pregão Eletrônico 66/2019, remetendo a documentação comprobatória das informações;
d) 	informe se o serviço objeto do Pregão Eletrônico 66/2019 é essencial para a Universidade Federal do Espírito Santo - Ufes e, em caso afirmativo, indique o impacto, para essa universidade, de eventual deliberação do TCU que venha a determinar a suspensão dos atos relativos ao referido certame, remetendo a documentação comprobatória das alegações;
e) 	apresente, se assim desejar, outras informações que julgar úteis ou relevantes para o deslinde da matéria tratada nestes autos; e
f) 	designe, para fins de interlocução com o TCU, agente dessa universidade que conheça da matéria tratada nesta representação, para dirimir eventuais remanescentes acerca das questões versadas nestes autos, fornecendo sua identificação (nome, cargo e função) , bem como seus e-mail e telefone de contato;
28.	alertar a Universidade Federal do Espírito Santo - Ufes quanto à possibilidade de o TCU vir a conceder medida cautelar determinando a suspensão do Pregão Eletrônico 66/2019, caso haja indicativo de afronta a normas legais ou princípios e/ou de possibilidade de ocorrência de prejuízos à Administração, bem como de determinar a anulação dos atos decorrentes do certame ou a não prorrogação do contrato, caso haja elementos suficientes para a decisão de mérito após a realização da oitiva prévia, com base no disposto no art. 276, § 6º, do Regimento Interno deste Tribunal; e
29.	encaminhar cópia da presente instrução, bem como da análise anterior (peça 10) à Universidade Federal do Espírito Santo - Ufes, a fim de auxiliar o atendimento à oitiva proposta.
É o Relatório.

Henrique José da Silva (OAB/SP 376.668)

Não atuou.

REPRESENTAÇÃO. PEDIDO CAUTELAR. SUPOSTA IRREGULARIDADE CARACTERIZADA POR RESTRIÇÃO À COMPETITIVIDADE CAUSADA POR DISPOSITIVOS DO EDITAL. CONCESSÃO DE MEDIDA CAUTELAR REFERENDADA PELO ACÓRDÃO 432/2019-TCU-PLENÁRIO. SUSPENSÃO AUTÔNOMA DOS ATOS RELATIVOS AO PREGÃO ELETRÔNICO 61/2018. LANÇAMENTO DE NOVO EDITAL ESCOIMADO DE PARTE DAS IMPROPRIEDADES APONTADAS. CONTINUIDADE DA EXIGÊNCIA INDEVIDA DE REDE CREDENCIADA EM TODO TERRITÓRIO NACIONAL. REALIZAÇÃO DE OITIVA COM FUNDAMENTO NO ART. 276, § 2º, DO REGIMENTO INTERNO. CIÊNCIA, ENCAMINHAMENTOS E DETERMINAÇÕES.

REPRESENTAÇÃO (REPR)

1.	Trata-se originalmente de representação, com pedido cautelar, noticiando supostas irregularidades no Edital de Pregão Eletrônico n.º 61/2018, do tipo menor preço, lançado sob os auspícios da Universidade Federal do Espírito Santo - UFES, tendo por objeto a prestação de serviços de gestão do fornecimento de combustíveis e manutenção preventiva e corretiva para a frota de veículos oficiais.	
2.	A medida cautelar foi expedida no dia 26/2/2019, nos termos da decisão (peça 15) , cujo conteúdo foi transcrito no Relatório acima.
3.	Os fundamentos para a concessão da cautelar, bem como das correspondentes medidas conexas, como visto no Relatório, foram assim exarados em minha decisão:
Preliminarmente, entendo que o documento (peça 2) pode ser conhecido como representação, por preencher os requisitos previstos nos arts. 235 e 237, inciso VII, do Regimento Interno, c/c o art. 113, §1.º, da Lei 8.666/1993 e no art. 103, § 1º, da Resolução - TCU 259/2014.
Quanto ao mérito, como bem demonstrou a Unidade Técnica, há indícios de irregularidades no Edital de Pregão Eletrônico n.º 61/2018. Informações colhidas dos autos apontam para uma possível restrição à competitividade por conta da exigência de apresentação e comprovação prévia de rede credenciada ainda na fase de habilitação técnica (subitens 8.8, 8.8.1, 8.8.1.2, 8.8.1.3, 8.8.2 e 8.8.3) , contrariando entendimento já pacificado deste Tribunal e nos arts. 27 a 33 da Lei de Licitações, o que denota a presença de fumus boni iuris.
Constato também que há nos autos elementos suficientes para fornecer evidência satisfatória da existência de periculum in mora, pois há risco de que, por conta da competitividade restrita, seja adjudicada proposta pouco vantajosa ao cabo da presente licitação.
A análise do quadro exposto nos autos, portanto, leva-me a entender que os elementos existentes nos autos justificam, entre outras providências, a adoção de medida cautelar para que suspenda o Pregão Eletrônico 61/2018, até deliberação definitiva sobre o mérito da presente representação.
Diante do exposto, CONHEÇO da presente representação nos termos do art. 113, § 1º, da Lei 8.666/1993 combinado com os arts. 237, incisos VII, e 235 do Regimento Interno e DETERMINO, com fulcro no art. 276, caput, do mesmo diploma:
	I - cautelarmente, à Universidade Federal do Espírito Santo - Ufes, que suspenda imediatamente o Pregão Eletrônico 61/2018 (Pregão Administrativo 23068.011771/2017-08) , até que esta Corte se pronuncie sobre o mérito da presente representação;
	II -nos termos dos arts. 276, §3º, 250, inciso V, e do art. 179, § 6º, do Regimento Interno, à Universidade Federal do Espírito Santo - Ufes e, caso seja conhecida, à licitante vencedora, no prazo de até 15 (quinze) dias, que se manifestem sobre os fatos representados e os argumentos consignados na presente Representação;
	III -  que sejam cientificadas a Universidade Federal do Espírito Santo - Ufes e a eventual licitante vencedora quanto à possibilidade de o Tribunal vir a determinar a sustação do Pregão Eletrônico 61/2018 (Pregão Administrativo 23068.011771/2017-08) , caso não acolha as razões de justificativa e entenda que não houve elisão das irregularidades aventadas, sem prejuízo da sujeição dos responsáveis pelo ato às sanções legais previstas na Lei nº 8.443/92;
	IV - que sejam encaminhados, a título de subsídio, à Universidade Federal do Espírito Santo - Ufes e à eventual licitante vencedora, cópias da instrução (peça 10) e desta decisão;
	V- que seja realizada diligência, com fundamento no art. 157 do Regimento Interno, junto à Universidade Federal do Espírito Santo - Ufes, para que ela, no prazo de 5 (cinco) dias, encaminhe cópia integral do Processo Administrativo 23068.011771/2017-08, relativo ao Pregão Eletrônico n.º 61/2018, de forma a contemplar, de forma atualizada, todas as fases do referido procedimento licitatório até então executadas ou em execução.
	VI -  a comunicação à Representante e à Universidade Federal do Espírito Santo - Ufes do inteiro teor da presente decisão.
Determino, outrossim, à Unidade Técnica que, vencido os prazos fixados nos itens I e II acima e não apresentadas as devidas ações, razões e justificativas, retorne os presentes autos imediatamente a este Relator devidamente instruídos.
	À Secretaria de Controle Externo do Estado do Espírito Santo - Secex/ES  para as providências cabíveis.
4.	Posteriormente, a transcrita medida cautelar tornou-se prejudicada em razão do cancelamento do Pregão Eletrônico 61/2018, substituído pelo lançamento edital do Pregão Eletrônico nº 66/2019, com o mesmo objeto, mas com aperfeiçoamento parcial, de acordo com o que foi apontado na instrução inicial.
5.	A alteração acolhida pela Universidade Federal do Espírito Santo - Ufes diz respeito à exigência de comprovação da rede credenciada como critério de avaliação da qualificação técnica. Sua permanência poderia resultar numa potencial restrição ao caráter competitivo da licitação, mas foi corretamente sanada no novo termo de referência do Pregão Eletrônico nº 66/2019, ao figurar apenas como requisito para a contratação.
6.	No entanto, em relação à exigência de uma rede credenciada em todo território nacional, com igual potencial de limitar o universo de prováveis licitantes, verifica-se que ela ainda remanesce no novo ato convocatório, embora também tenha sido postergada para fase posterior, como requisito para a contratação e não mais de qualificação técnica. 
7.	A referida exigência, todavia, não se encontra devidamente arrimada em elementos que justifiquem a necessidade de dispor de cobertura em âmbito nacional, o que autoriza a realização de novas oitivas.
8. 	A permanência dessa irregularidade e sua contrariedade em relação às normas de regência e ao entendimento jurisprudencial deste Tribunal, configuram a existência de fumus boni juris. Igualmente está configurado o periculum in mora, uma vez que o Pregão Eletrônico 66/2019 encontra-se em pleno andamento. Contudo, levando em conta a natureza do objeto do certame, entendo que assiste razão à Unidade Técnica quando defende a existência de periculum in mora reverso, pois uma eventual paralisação na gestão do fornecimento de combustíveis e na manutenção preventiva e corretiva para a frota de veículos oficiais poderia causar transtornos incontornáveis para a Ufes.
9.	Assim, entendo razoável a proposta de realização de oitiva prévia para que a Unidade Gestora apresente justificativas para a necessidade de se exigir rede de credenciados com cobertura em todo o país, nos termos em que está estabelecida no Pregão Eletrônico 66/2019.	
10.	Do exposto, VOTO por que seja acolhido o Acórdão que ora submeto a este Colegiado.
TCU, Sala das Sessões Ministro Luciano Brandão Alves de Souza, em 10 de julho de 2019.
RAIMUNDO CARREIRO 
Relator